【裁判字號】    90,台上,20
【裁判日期】    900104
【裁判案由】    業務上侵占
【裁判全文】
最高法院刑事判決                                    九十年度台上字第二○號
    上  訴  人  己○○
                丙○○
    右  一  人
    選任辯護人  牛湄湄律師
    上  訴  人  丁○○
    選任辯護人  林清源律師
    上  訴  人  乙○○
                甲○○
    右  一  人
    選任辯護人  邱朝象律師
    上  訴  人  戊○○
    選任辯護人  鍾志宏律師
右上訴人等因業務上侵占案件，不服台灣高等法院中華民國八十九年六月八日第二審
更審判決（八十六年度上更(一)字第一○八○號，起訴案號：台灣台北地方法院檢察署
八十一年度偵字第二○九一三號、八十二年度偵字第五五四四、五七五四、五八六六
、六一二○、六八九七、七九六九、二四九一二號），提起上訴，本院判決如左：
    主  文
原判決關於己○○、丙○○、丁○○、乙○○、甲○○、戊○○除侵占股票部分外撤
銷，發回台灣高等法院。
    理  由
本件原判決認定上訴人己○○、丙○○、丁○○、乙○○、戊○○前分別擔任國勝企
業股份有限公司（下稱國勝公司）董事長、經理、副理、處長、特別助理或專員等職
務。上訴人甲○○係勁榮股份有限公司（下稱勁榮公司）董事長，雅慶工業股份有限
公司（下稱雅慶公司）財務協理，均係從事業務之人。國勝公司於民國七十八年四月
十九日，向前財政部證券管理委員會（下稱證管會）申請核准增資發行新股，獲得新
台幣（下同）四億元之增資款，其增資計畫項目如原判決附表一所示。但己○○、丙
○○、丁○○、乙○○於增資款中提撥四千萬元償還中華票券債務，八千餘萬元償還
國際票券債務（其中六千萬元非增資計畫還款），總計一億一千九百九十餘萬元使用
於與增資計畫不相符之用途。己○○等四人為予掩飾，共同基於概括犯意，推由乙○
○於業務上製作之「七十八年增資資金來源及運用計畫與績效分析表」（下稱「七十
八年增資資金運用表」），記載銀行貸款已全部清償，林口廠二樓工程已執行百分之
五十五等不實事項，於七十九年十月十四日陳報證管會，足以生損害於證管會及國勝
公司。國勝公司另於七十九年六月十九日向證管會申請核准增資發行普通股，獲得三
億元資金。己○○、丁○○、丙○○、乙○○復基於概括犯意，與甲○○、戊○○共
同意圖為自己或他人不法之所有，將業務上持有該增資款，或清償己○○在彰化商業
銀行之貸款，或提供雅慶公司應急，或支付己○○私人購買土地之價款，共侵占二億
一千九百十四萬元之增資款。原增資計畫中之海外投資、廠房設備則分文未付。迨丙
○○於八十年二月繼任董事長後，即與己○○、丁○○、乙○○、戊○○、甲○○，
及已判刑確定之財務處長黃自強、會計主辦人林進發基於犯意聯絡，推由林進發、黃
自強於八十二年初，製作不實之「八十一年度第二、三、四季增資款執行報表」，記
載廠房設備已執行百分之七十二及百分之九十七，海外投資已執行百分之五十九，海
外建廠因土地過戶及公司尚登記未完成，故建廠延後等不實之事項，於同年二月二十
五日陳報證管會，足以生損害於證管會及國勝公司。又丁○○前以陳麗莉為負責人申
請設立勁隆股份有限公司（下稱勁隆公司），實際由其掌控，乃基於意圖為自己不法
所有之概括犯意，利用業務上持有該公司資金之機會，於八十一年一月三十一日挪用
七百五十萬元，同年一月間先後挪用六百九十萬元、二千二百五十萬元。另於八十年
、八十一年間挪用一億零五百五十六萬四千元，支付黃自強出名簽約之土地價金，予
以侵占入己。嗣於八十一年一月三十一日，指示不知情之會計人員，在業務上製作之
現金帳冊內虛偽登載投資立寶工業電子股份有限公司（下稱立寶公司）、飛宏企業股
份有限公司（下稱飛宏公司）各二千二百五十萬元及六千九百萬元，足以生損害於他
人等情。因而撤銷第一審判決，改判論處己○○、丙○○、丁○○、乙○○、戊○○
、甲○○共同意圖為自己不法之所有，而侵占業務上所持有之物罪刑（侵占國勝公司
股票部分另諭知無罪，未據檢察官上訴）。固非無見。
惟查：(一)原判決認定己○○、丁○○、丙○○、乙○○等四人，於國勝公司七十八年
度增資款中，提撥四千萬元償還中華票券債務，八千萬餘元償還國際票券債務（其中
六千萬元非增資計畫還款），清償非增資計畫內之短期債務，工程款則僅支付一千七
百四十餘萬元，總計一億一千九百九十餘萬元使用於與增資計畫不符之用途；再推由
乙○○於「七十八年增資資金運用表」登載銀行貸款已全部清償，林口廠二樓工程已
執行百分之五十五等不實之事項陳報證管會（見原判決第五面第十七行至第六面第六
行）。但依原判決附表一所載，國勝公司七十八年度增資款運用計畫項目為：購入設
備、林口廠二樓工程、償還中長期借款、償還銀行借款及充實營運資金共四項，總金
額四億四千二百二十四萬元。原判決認定其中一億一千九百九十餘萬元使用於與增資
計畫不符之用途，倘屬無訛，則其餘之三億二千二百餘萬元似已依增資計畫之用途使
用，此其中是否包括償還中長期借款四千六百零三萬二千元，及償還銀行借款一億零
二百七十七萬八千元？該二項償款計畫之具體內容為何？何以償還中華票券債務之四
千萬元及償還國際票券中之六千萬元非屬增資計畫使用項目之內？尚有疑竇。又證人
陳慶三於原審證稱林口廠二樓業已完工等語（見原審上訴卷第三宗第五十三頁）。而
依原判決附表一所載林口廠二樓工程預定運用資金為七千五百萬元；乙○○製作「七
十八年增資資金運用表」之當時，該工程已經完成若干？何時全部完工？其總工程款
及各階段使用之工程款若干？亦欠明瞭。此與判斷「七十八年增資資金運用表」所登
載之「銀行貸款已全部清償」及「林口廠二樓工程已執行百分之五十五」是否虛偽攸
關，自應詳加調查，並敘明其憑以認定之證據及理由，始足為判決之基礎。又原判決
認定「七十八年增資資金運用表」陳報證管會之時間係七十九年十月十四日，理由內
則記載七十九年六月十九日（見原判決第六面第六行、第十面第五行），前後不相一
致，宜併查明。(二)原判決認定己○○自七十四年十一月至八十年二月擔任國勝公司董
事長，丙○○自七十三年三月至七十七年十二月擔任財務部副理、生產部經理、財務
處長，並自八十年二月間起擔任董事長。丁○○自七十四年八月間起擔任董事長特別
助理兼協理。乙○○自七十八年一月至八十年二月擔任財務處長（八十年二月起由黃
自強接任）。戊○○自七十九年七月至八十年四月擔任總經理室專員，八十二年二月
間擔任董事長特別助理（見原判決第四面第十行至第五面第二行）。如果屬實，則原
判決所認定七十九年十月（或六月）間製作陳報「七十八年增資資金運用表」時，及
七十九年十二月至八十年一月侵占七十九年度增資款之期間，丙○○似未在國勝公司
任職。迨丙○○擔任董事長後，於八十二年初製作陳報「八十一年度第二、三、四季
增資款執行報表」時，己○○、乙○○均已離去原來職務。從而己○○、丙○○、乙
○○於各該非其任職之期間，如何與其他被告共同實施該犯罪？丁○○、戊○○既為
董事長助理或總經理室專員，得否認七十九年度增資款為其業務上持有之物？及「七
十八年增資資金運用表」、「八十一年度第二、三、四季增資款執行報表」屬其業務
上製作之文書？或如何與有此身分之人共同犯罪？原判決均未加以論敘，難謂無判決
不載理由之違法。又原判決認定甲○○為勁榮公司董事長，雅慶公司財務協理；復謂
其係國勝公司之高級主管或會計、財務、業務承辦人（見原判決第五面第三、四行、
第六面第十六行），前後歧異。究竟甲○○有無在國勝公司任職？倘甲○○僅係雅慶
公司財務協理，除原判決事實欄三(二)所載己○○等人撥款五千七百萬元供雅慶公司應
急部分，似與其有所關聯以外，另就其餘侵占國勝公司七十九年度增資款部分，及製
作陳報不實之「八十一年度第二、三、四季增資款執行報表」部分，如何與其他被告
共同犯罪？亦值再事探求。(三)己○○等人辯稱國勝公司撥付雅慶公司之五千七百萬元
，係支付八十年一月間購買傳真機之價金，餘款則由雅慶公司簽發支票退還國勝公司
等語，已提出統一發票及出廠放行單為證，並陳報支票付款銀行帳號，請求調查（見
原審上訴卷第三宗第七十三頁至第七十六頁、第一二四頁至第一四三頁）。丁○○亦
辯稱：立寶公司、飛宏公司之股票，係依董事會之決議購買，該股票目前仍在保管中
，並未侵占勁隆公司資金，假借該二公司股票沖帳等語，亦已提出董事會議記錄、照
片，及陳報股票號碼為證（見原審上訴卷第三宗第六十四頁、第一六○頁至第二○八
頁）。乃原判決僅謂己○○未能提出交易憑證以供查證，足見國勝公司與雅慶公司並
無該項交易（見原判決第二十三頁第一、二行）；而對於己○○及丁○○等人所提之
上開證據資料，恝置不論，復未說明不予採納之理由，併有應調查之證據未予調查及
理由不備之違法（原判決事實欄關於丁○○挪用勁隆公司資金，以飛宏公司股票沖帳
部分，或記載六百九十萬元，或記載六千九百萬元，前後亦有不符。見原判決第八面
第七、十三行）。(四)本件起訴書所列共同被告王景春業經第一審判決無罪，未據檢察
官提起第二審上訴。故王景春部分似已確定，原判決亦僅對於王景春以外之其他被告
為審判，但其主文則諭知「原判決撤銷」，將第一審判決包括王景春無罪部分併予撤
銷，亦有可議。上訴意旨指摘原判決關於上訴人等之部分為違背法令，尚非全無理由
，應認該部分之原判決仍有撤銷發回更審之原因。至原判決不另為無罪諭知之部分，
基於審判不可分原則，應併發回。又原判決係依刑法第三百三十六條第二項論處己○
○等人罪刑，核屬刑事訴訟法第三百七十六條第三款所列案件，但本件係八十三年二
月十七日繫屬於法院，依刑事訴訟法施行法第五條第一項規定，仍依施行前之法定程
序終結之，附此敘明。
據上論結，應依刑事訴訟法第三百九十七條、第四百零一條，判決如主文。
中      華      民      國     九十     年      一      月      四      日
                              最高法院刑事第五庭
                                  審判長法官  紀  俊  乾
                                        法官  黃  正  興
                                        法官  陳  東  誥
                                        法官  張  春  福
                                        法官  韓  金  秀
      右正本證明與原本無異
                                              書  記  官
中      華      民      國     九十     年      一      月      八      日


司法院資訊處製作；財團法人民間司法改革基金會備份。
